【裁判字號】    97,簡上,983
【裁判日期】    980227
【裁判案由】    詐欺
【裁判全文】
臺灣高雄地方法院刑事判決             97年度簡上字第983號
上  訴  人  臺灣高雄地方法院檢察署檢察官
上  訴  人
即  被  告  丁○○
上列上訴人等因被告詐欺案件，不服本院高雄簡易庭民國97年9
月16日97年度審簡字第5129號刑事簡易判決（聲請簡易判決處刑
案號：臺灣高雄地方法院檢察署97年度偵字第17457 號），提起
上訴及移送併案（97年度偵字第26014 號），本院管轄之第二審
合議庭判決如下：
    主  文
原判決撤銷。
丁○○幫助犯詐欺取財罪，處有期徒刑肆月，如易科罰金，以新
臺幣壹仟元折算壹日。
    事  實
一、丁○○雖可預見詐騙集團等不法份子經常利用他人所申請之
    存款帳戶、提款卡及密碼，誘騙被害人以轉帳等方式將金錢
    匯入帳戶，以獲取不法利益並逃避執法人員之追查，亦知提
    供金融帳戶之存摺、提款卡及密碼予陌生人士使用，常與財
    產犯罪密切相關，可能被詐騙犯罪集團所利用以遂其詐欺犯
    罪之目的，竟仍容任所提供之帳戶被犯罪集團用以詐欺取財
    結果，而基於縱有人以其所提供之金融帳戶實施財產犯罪犯
    行，亦不違背其本意之幫助犯意，於民國97年4 月19日前某
    時，在不詳地點，以一交付行為，將如附表一所示其本人親
    自分別向遠東國際商業銀行中正分行（下稱遠東銀行）、第
    一商業銀行林園分行（下稱第一銀行）所申請開立之名下銀
    行帳戶之存摺、提款卡、密碼，提供予真實姓名、年籍不詳
    之成年人，嗣不詳之某詐騙集團成員以不詳方式取得丁○○
    所提供之上開帳戶資料後，分別基於意圖為自己不法之所有
    ，於附表二詐騙方式欄所示時間，以附表二詐騙方式欄所示
    方法，分別向附表二所示之丙○○、乙○○施行詐術，致丙○○、乙○○陷於錯誤，而各於附表二所示付款時間內，將
    其等所有如各該編號所示之金錢轉入各該編號所示由丁○○
    所提供之帳戶內，均詐騙得逞。嗣經丙○○、乙○○發覺受
    騙而報警處理，始查悉全情。
二、案經高雄市政府警察局新興分局報告臺灣高雄地方法院檢察
    署檢察官聲請以簡易判決處刑及臺中縣警察局太平分局報告
    同署檢察官併案審理。
    理  由
一、證據能力之認定：
    按被告以外之人於審判外之言詞或書面陳述，除法律有規定
    者外，不得作為證據，刑事訴訟法第159 條固定有明文，惟
    被告以外之人於審判外之陳述，雖不符同法第159 條之1 至
    之4 規定，而經當事人於審判程序同意作為證據，法院審酌
    該言詞陳述或書面陳述作成時之情況，認為適當者，亦得為
    證據，此亦據同法第159條之5第1項規定明確。查本案所引
    用之證據資料（詳後引證據），其中屬傳聞證據部分，縱無
    刑事訴訟法第159條之1至第159條之4或其他規定之傳聞證據
    例外情形，亦因被告及檢察官均同意可作為證據使用，依刑
    事訴訟法第159條之 5第1項規定，本院審酌該證據作成之情
    況，並無不當，認以上揭文書作為證據，應屬適當，均有證
    據能力。
二、訊據上訴人即被告丁○○固坦認親自申請附表一所示2 帳戶
    使用等情，惟矢口否認有何幫助詐欺取財之犯行，並辯稱：
    伊因社會經驗不足，依據報紙求職欄記載，前往址設高雄市
    ○○○路143 號11樓之力天諮詢顧問有限公司（下稱力天公
    司）求職，而於93、94年間遭該公司人員詐騙以信用卡、現
    金卡借貸購買總價新臺幣（下同）105 萬元之東方明珠旅遊
    卡，為此乃需按月繳交數筆卡債，力天公司課長黃鈺蘭遂向
    伊表示可代為規劃理財，伊始於94年10月份左右，在上開公
    司內一次交付附表一所示帳戶之存摺、提款卡、密碼與黃鈺
    蘭，詎料不久，力天公司即於95年2 月因涉嫌違法吸金而倒
    閉，伊前往該公司，發現人去樓空，求償無門，且已無由取
    回上揭存摺、提款卡等物品云云（簡上卷第3 頁、併偵卷第
    26 頁） 。經查：
(一)附表一所示帳戶，確為被告本人親自開立之帳戶，且附表二
    所示之被害人確均遭詐騙集團詐騙，而分別於附表二所示付
    款時間將其等如附表二付款金額欄所示款項匯入附表一所示
    帳戶等情，業為被告自承在卷，並經證人即被害人丙○○、
    乙○○分別於警詢中指述遭詐騙及匯款經過等情節歷歷（本
    案警ㄧ卷第5頁、偵二卷第6頁），復有遠東銀行開戶總約定
    書、存摺往來明細分戶帳、第一銀行存款明細分類帳、金融
    機構遭歹徒詐騙案件通報單、金融機構聯防機制通報單、第
    一銀行印鑑卡、存款相關服務性業務申請書暨約定書、金融
    卡鎖卡後原卡重新使用切結書各1 份（警卷第14至19頁、併
    偵卷第11頁、院卷第40、43、45、46、48頁）；警局受理刑
    事案件報案三聯單、受理各類案件紀錄表、受理詐騙帳戶通
    報警示簡便格式表、內政部警政署反詐騙案件紀錄表、第一
    銀行及永豐銀行櫃員機交易明細各2份（警一卷第7至12頁、
    併偵卷第11、14、15、20、21頁）在卷可稽，此部分事實均
    堪認定。則附表一所示被告所親自開立、保管之帳戶，均於
    97年4月19日遭不詳之詐騙集團使用於詐欺取財無疑。
(二)被告雖以前詞置辯，並提出力天公司東方明珠旅遊卡合約書
    、東方明珠旅遊卡申購書（原審卷第12至69頁、簡上卷第4
    至9 頁），且觀諸上開文件簽署日期，最早為於93年9 月15
    日，最晚則為94年4 月29日，固堪認被告確曾於93、94年間
    向力天公司購買上開產品。然查：
  1.觀以上開東方明珠旅遊卡申購書之記載，力天公司係將購買
    基金之利息匯至被告名下中國信託銀行0000000000000 號帳
    戶之帳戶內，被告實無必要再交付附表一所示2 帳戶之存摺
    、提款卡及密碼給力天公司之人員黃鈺蘭；再被告就交付附
    表一所示2 帳戶給黃鈺蘭之時點，先於警詢中辯稱係於94年
    10月份交給黃鈺蘭（併偵卷第5 頁），復於偵查中辯稱係95
    年1 月間交付（併偵卷第25頁），所辯已前後不一，而參以
    附表一編號1 所示遠東銀行帳戶係於94年10月11日開戶，有
    前揭遠東銀行開戶總約定書可憑，被告交付本案2 帳戶之時
    間是否與開戶日期相近，其理應可以確認，當不致因記憶錯
    誤而前供述不一，則被告是否因遭信任黃鈺蘭所屬之力天公
    司，為投資而將本案2 帳戶交付，實有疑義。再者，被告業
    於偵查中供稱：上開遠東銀行帳戶係伊任職於佐登妮絲美容
    公司時用以薪資轉帳之帳戶，僅在該處任職約3 、4 月即離
    職（偵卷第5 頁），且上開遠東銀行開戶總約定書內容亦填
    載被告當於94年10月11日開戶當時任職於佐登妮絲公司，職
    稱為美容師（簡上卷第33頁），又被告該帳戶確亦自94年11
    月起至95年2 月24日止，約於每月15日前後及每月25日前後
    ，均有現金存入，且其摘要均記載為「預約交易薪資」，又
    各該筆薪資匯入後，翌日即有自自動櫃員機提取款項之紀錄
    ，有遠東銀行存摺往來明細分戶帳1 份為憑（警卷第18頁）
    ，被告復供承：力天公司並未匯入相關購買基金之利息至上
    開遠東銀行帳戶等語（偵卷第6 頁），足見上開款項確為被
    告自94年10月至95年2 月間任職於佐登妮絲美容公司擔任美
    容師之薪資，則以該帳戶於當時係供被告領取工作薪資使用
    ，被告顯無可能任意將該帳戶之存摺、提款卡交付黃鈺蘭。
  2.再被告雖辯稱力天公司於95年2 月份爆發違法吸金案後，伊
    已無法尋獲該公司相關人員，因而未能取回本案2 帳戶資料
    云云（偵卷第26頁、簡上卷第61頁），然力天公司曾於95年
    5 月8 日發函與其客戶，告知該公司於95年3 月24月接受法
    務部調查局高雄縣調查站調查，並於調查期間停止販售旅遊
    卡業務，已將營業場所遷移至高雄市○○○路143 號5 樓，
    亦有被告提出之力天公司95年5 月8 日通知客戶信函1 份為
    憑（併偵卷第92頁），顯見力天公司於95年5 月間仍對外設
    有營業據點並告知所屬客戶，並無對客戶避不見面之情，被
    告辯稱自95年2 月因無法找到力天公司相關人員出面處理云
    云，亦無可採。況且，被告主觀上既已於95年間知悉力天公
    司涉違法吸金等刑事罪嫌，其顯可認知力天公司有高度可能
    為不法犯罪集團，而金融帳戶之存摺、提款卡等物為攸關個
    人資料、財產、隱私之重要物品，為避免該等帳戶遭力天公
    司非法使用，而無端捲入訟爭，被告縱未前往尋找力天公司
    人員出面處理，其亦理應迅速辦理相關終結帳戶或掛失、申
    辦新摺等手續，然經本院向遠東銀行、第一銀行函查結果，
    並無被告於此一期間向該2 銀行告知此情或申報帳戶及提款
    卡遺失、辦理新摺等業務之資料，有卷附遠東銀行97年10月
    30 日 （97）遠銀詢字第000023號函、第一銀行97年11月19
    日一林園字第115 號函所附相關文件可憑（簡上卷第31、39
    頁），已與常情有違。被告雖又於審理中辯稱因伊當時正與
    銀行進行債務協商，金融帳戶遭到凍結，是以未前往掛失本
    案2帳 戶云云（簡上卷第61頁），惟被告所為債務協商之完
    成日期係在95年6 月4 日，有卷附協議書1 紙可憑（併偵卷
    第93 頁） ，被告本可於協商完成後續予處理本案2 帳戶之
    事宜，且該協議書內亦未曾記載將凍結被告帳戶之文字；況
    被害人林玉珠、乙○○係分別將48,170元、55,000元匯入被
    告上開遠東銀行、第一銀行帳戶，業如前述，且其中被害人
    林玉珠所匯之款項旋於97年4 月21日遭人持提款卡自自動櫃
    員機提領，僅餘251 元，被害人乙○○所匯款項，則經人轉
    帳元大銀行帳號00000000000 號之帳戶內，分別有遠東銀行
    存摺往來明細分戶帳、金融機構聯防機制通報單2 紙（警卷
    第19頁、本院卷第43、44頁），顯然該2 帳戶並無何因遭凍
    結無法使用之情，被告辯稱該2 帳戶已經凍結是以未前往掛
    失云云，亦無可採。是果被告確將本案2 帳戶交付與力天公
    司之員工黃鈺蘭，其理應於95年2 月間知悉力天公司為詐騙
    集團或不法吸金集團之際，迅即採取相關行動以求自保，焉
    有可能自95年2 月間迄至本案被害人於97年4 月19日匯款時
    長達2 年餘，對該2 帳戶全然未予聞問、處理而終致遭人用
    於詐欺取財？益證本案2 帳戶係被告另於不詳時、地交付他
    人，顯與被告購買上開力天公司之東方明珠旅遊卡一事無關
    。
  3.末自詐騙集團之角度觀之，渠等既知利用他人之帳戶掩飾犯
    罪所得，應非愚昧之人，當知社會上一般正常之人於遭人詐
    騙之情形下交付帳戶時，必於發現遭詐騙後立即報警或向金
    融機構辦理該帳戶之掛失止付，在此情形下，如仍以該帳戶
    作為犯罪工具，則在相關犯罪所得匯入該帳戶後，極有可能
    因帳戶所有人掛失止付而無法提領，致渠等無法得償犯罪之
    目的，是以果係以詐騙手段向他人詐取金融帳戶使用，應在
    尚未遭人發覺詐騙犯行前迅即使用該等帳戶並將其內不法所
    得領取完畢，當無於取得帳戶擱置多年後始加以使用之理。
    是果本案2 帳戶係交付與黃鈺蘭，以其既明知該等帳戶係被
    告遭詐騙而交付，然被告早已於95年間因力天公司爆發違法
    吸金案件而發覺遭騙之情形下，實無可能再以帳戶另外行騙
    。又犯罪集團若非確定該帳戶所有人不會報警或掛失止付，
    以確保渠等能自由使用該帳戶提款、轉帳，本不至於以該帳
    戶從事犯罪，果本件係黃鈺蘭擅自交付其他詐騙集團使用，
    以黃鈺蘭與被告並無親屬關係，如何能使犯罪集團形成該等
    確信？均益見被告辯稱上開2 帳戶係於94年10月間因被騙投
    資而交付黃鈺蘭云云，多所矛盾且不合情理，顯係事後杜撰
    卸責之詞，委無可採。則本案帳戶資料應係於被告管領之中
    ，由被告在97年4 月19日前某日，在不詳地點有意提供他人
    使用，並非被告於遭詐騙之情形下交付予黃鈺蘭無訛。
(三)再被告供稱附表一所示2 帳戶係同時交付，且參酌附表二所
    示被害人匯款之時間，均在97年4 月19日，彼此差距約數小
    時，實甚為密接，本案又乏其他證據資料可資勾稽、佐認該
    2 帳戶係被告於不同時間點提供他人，則基於事實有疑唯利
    被告之原則，應認本案2 帳戶資料應係被告以一行為同時交
    付。
(四)末按金融存款帳戶攸關存戶個人財產權益之保障，非與本人
    有密切關係，一般人皆不致輕易提供他人使用，且一般人向
    金融機構開設帳戶，並無任何法令之限制，只須提出身分證
    、印章即可辦理開戶申請，此亦為眾所週知之事實，參以近
    年來利用人頭帳戶以行詐騙或恐嚇取財之事時有所聞，報章
    雜誌及新聞均多所宣導，是避免此等專屬性甚高之金融機構
    帳戶被不法行為人利用為詐財之工具，應係一般生活認知所
    易於體察之常識，則茍見他人不自己申請開立帳戶，反係蒐
    集不特定人之帳戶使用，應當可預見收集之帳戶乃可能被利
    用為與財產有關之犯罪工具，且被告亦於本院審理中自承知
    悉將金融帳戶交付他人可能供作犯罪或洗錢之用等語（簡上
    卷第69頁）。則被告將本案2 帳戶之存摺、提款卡及密碼交
    付予他人，顯係有意提供該帳戶供人使用，且就他人將持其
    上開該帳戶施行詐騙而使被害人匯款至其帳戶之結果應有所
    認識，且對此事實之發生並不違反其本意，被告自有幫助詐
    欺取財之未必故意至明。
(五)綜上，本件事證明確，被告幫助詐欺取財之犯行堪以認定，
    應依法論科。
三、按刑法上之幫助犯，係對於犯罪與正犯有共同之認識，而以
    幫助之意思，對於正犯資以助力，而未參與實施犯罪之行為
    者而言，是以，如未參與實施犯罪構成要件之行為，且係出
    於幫助之意思提供助力，即屬幫助犯，而非共同正犯。本件
    被告提供附表一所示帳戶之存摺、提款卡、密碼予不詳之詐
    騙集團使用，使某詐騙集團成員得基於詐欺取財之犯意而被
    害人丙○○、乙○○詐取財物，遂行其詐欺取財之犯行，是
    被告所為，係對於詐騙集團成員遂行詐欺取財犯行，資以助
    力，揆諸上開判決意旨，自應成立幫助詐欺取財罪。核被告
    所為，係犯刑法第30條第1 項、刑法第339 條第1 項幫助詐
    欺取財罪，爰依刑法第30條第2 項規定，按正犯之刑減輕之
    。而被告以一交付行為將本案2 帳戶存摺、提款卡、密碼交
    付他人，而使不詳詐騙集團分別使用以詐騙被害人丙○○、
    乙○○2 人得逞，侵害被害人林玉珠、乙○○等2 人之財產
    法益，係一行為而觸犯數罪名，為想像競合犯，應論以一罪
    ，並從受害較重之詐騙被害人乙○○部分處斷。又移送併辦
    被告提供附表一編號2 所示自己名下帳戶之存摺、提款卡及
    密碼，使詐騙集團用以詐騙被害人乙○○部分，與聲請簡易
    判決處刑部分既有想像競合犯之裁判上一罪關係，自為聲請
    效力所及，本院自得併予審理。
四、原審認被告罪證明確，予以論罪科刑，固非無見，惟：被告
    提供附表一編號2 所示帳戶之存摺、提款卡、印章、密碼等
    資料，幫助詐騙集團為附表二編號2 之詐欺取財犯行部分，
    既與原經檢察官聲請簡易判決處刑之犯行具有想像競合犯之
    裁判上一罪關係，為原聲請簡易判決處刑效力所及，原審未
    及就此一併審理，或有疏漏，雖被告上訴意旨否認犯行，尚
    無可採，然檢察官上訴意旨執此指摘原判決不當，為有理由
    ，自應由本院撤銷改判。爰審酌被告將帳戶提供他人詐欺取
    財使用，紊亂社會正常交易秩序，並使不法之徒藉此輕易詐
    取財物，檢警難以追查緝捕，所造成之危害非輕，行為殊不
    足取，又犯後否認犯行，且飾詞狡辯，顯無悔意，惟念其並
    無前科，有臺灣高雄地方法院檢察署刑案資料查註紀錄表、
    臺灣高等法院被告前案紀錄表各1 份在卷足稽，及考量附表
    二所示被害人遭受詐騙之金額合計達103,170 元等一切情狀
    ，量處如主文所示之刑，並參酌被告經濟狀況暨其上開犯罪
    情節等一切情狀，諭知如主文所示易科罰金之折算標準，以
    示懲儆。
論上論斷，應依刑事訴訟法第455 條之1 第1 項、第3 項、369
條第1 項前段、第364 條、第299 條第1 項前段，刑法第339 條
第1 項、第30條、第55條、第41條第1 項前段，刑法施行法第1
條之1 ，判決如主文。
本案經檢察官甲○○到庭執行職務。
中    華    民    國    98    年    2    月    27    日
                  刑事第十三庭  審判長  法  官  唐照明
                                        法  官  楊國煜
                                        法  官  黃苙荌
以上正本證明與原本無異。
不得上訴。
中    華    民    國    98    年    3    月     2    日
                                        書記官  廖佳玲
附表一：帳戶
┌──┬────────┬────────┬───┐
│編號│ 金  融  機  構 │帳號            │戶名  │
├──┼────────┼────────┼───┤
│ 1  │遠東國際商業銀行│000-000000000000│丁○○│
│    │（下稱遠東銀行）│56              │      │
│    │中正分行        │                │      │
├──┼────────┼────────┤      │
│ 2  │第一商業銀行（下│000-00000000000 │      │
│    │稱第一銀行）林園│                │      │
│    │分行            │                │      │
└──┴────────┴────────┴───┘
附表二：詐騙經過
┌──┬───┬──────────────┬─────┬────┬─────┐
│編號│被害人│詐騙方式                    │付款時間  │轉入帳戶│備註      │
│    │      │                            ├─────┤        │          │
│    │      │                            │付款總額  │        │          │
├──┼───┼──────────────┼─────┼────┼─────┤
│ 1  │丙○○│某詐騙集團於97年4月19日17時 │97年4月19 │附表一編│本案（臺灣│
│    │      │56分許撥打電話給丙○○，佯稱│日        │號1陳雅 │高雄地方法│
│    │      │為東森購物臺人員，因丙○○之├─────┤欣名下遠│院檢察署97│
│    │      │購物手續有誤，需到提款機重新│共計48,170│東銀行帳│年度偵字第│
│    │      │設定，否則會造成金錢損失云云│元        │戶      │17457號） │
│    │      │，致丙○○陷於錯誤，依指示操│          │        │          │
│    │      │作提款機，而於同日17時56分、│          │        │          │
│    │      │18時1分，在臺北縣鶯歌鎮鳳吉 │          │        │          │
│    │      │ㄧ街永豐銀行陸續轉帳新臺幣（│          │        │          │
│    │      │下同）29,987元、1,8183元至右│          │        │          │
│    │      │列丁○○名下帳戶，而詐騙得逞│          │        │          │
│    │      │。                          │          │        │          │
├──┼───┼──────────────┼─────┼────┼─────┤
│ 2  │乙○○│某詐騙集團於97年4月19日14時 │97年4月19 │附表一編│併案（臺灣│
│    │      │30分許撥打電話給乙○○，訛稱│日        │號2陳雅 │高雄地方法│
│    │      │乙○○於簽收其向「東森購物」├─────┤欣名下第│院檢察署97│
│    │      │所購買之DVD主機時，不慎簽名 │共計55,000│一銀行帳│年度偵字第│
│    │      │在分期付款欄位，導致日後將會│元        │戶      │26014號） │
│    │      │持續自乙○○帳戶扣款造成損失│          │        │          │
│    │      │云云，致乙○○陷於錯誤，依指│          │        │          │
│    │      │示操作提款機，接續於同日22時│          │        │          │
│    │      │31、22時33分，分別轉帳53,000│          │        │          │
│    │      │元、2,000 元至右列丁○○名下│          │        │          │
│    │      │帳戶，而詐騙得逞。          │          │        │          │
└──┴───┴──────────────┴─────┴────┴─────┘
附錄本案論罪科刑法條全文：
中華民國刑法第339條
意圖為自己或第三人不法之所有，以詐術使人將本人或第三人之
物交付者，處5 年以下有期徒刑、拘役或科或併科1 千元以下罰
金。
以前項方法得財產上不法之利益或使第三人得之者，亦同。
前二項之未遂犯罰之。


司法院資訊處製作；財團法人民間司法改革基金會備份。
